【裁判字號】    89,台上,150
【裁判日期】    890113
【裁判案由】    偽造有價證券
【裁判全文】
最高法院刑事判決                                八十九年度台上字第一五○號
    上訴人  台灣高等法院高雄分院檢察署檢察官
    被  告  甲○○
            丙○○
            乙○○
右上訴人因被告等偽造有價證券案件，不服台灣高等法院高雄分院中華民國八十六年
十月三十日第二審判決（八十六年度上訴字第一四七一號，起訴案號：台灣屏東地方
法院檢察署八十五年度偵字第八○六號），提起上訴，本院判決如左：
    主  文
原判決撤銷，發回台灣高等法院高雄分院。
    理  由
本件原判決以公訴意旨略稱：被告甲○○係富蘊國際開發股份有限公司（下稱富蘊公
司）之負責人，於民國八十二年八月間，適告訴人劉國章擬爭取富蘊公司經營之捷立
享冷氣速洗保養聯盟區域代理權，而將其身分證影本、印鑑證明、印鑑章、土地所有
權狀等文件交付富蘊公司審查之際，與陳正雄（已死亡）及被告乙○○、丙○○共同
基於犯意之聯絡，由陳正雄偽以劉國章名義簽立票號Ｎ0000000號、面額新台
幣（下同）六百萬元本票一張，及土地登記申請書、土地抵押權設定契約書，由任土
地代書之丙○○持之向屏東縣屏東地政事務所申辦抵押權設定，將劉國章所有坐落於
屏東縣麟洛鄉○○段八○六地號之土地，設定抵押權七百二十萬元予乙○○，並因而
使職司該案件初審、複審而不知上情之地政人員傅慧貞、顏世杰將該不實之事項登載
於職務上所掌之登記簿上，足以生損害於劉國章及地政機關之公信力。因認甲○○、
乙○○、丙○○涉犯刑法第二百十六條、第二百十條之行使偽造私文書罪嫌，及刑法
第二百零一條第一項之偽造有價證券罪嫌云云。經審理結果，不能證明被告等犯罪，
因而撤銷第一審關於甲○○、丙○○部分之判決，改判仍諭知其二人無罪，並維持第
一審諭知乙○○無罪部分之判決，駁回檢察官對於乙○○部分在第二審之上訴，固非
無見。
惟查審理事實之法院對於被告有利及不利之證據，應一律注意，詳為調查，綜合全案
證據資料，本於經驗法則以定其取捨，並將取捨證據及得心證之理由於判決內詳為說
明。故證據雖已調查，而尚有其他部分並未調查，仍難遽為被告有利或不利之認定；
苟非調查之途已窮，而被告之犯罪嫌疑仍屬不能證明，要難遽為無罪之判斷；如有應
調查之證據未予調查，率行判決，其判決當然為違背法令。原判決以內政部警政署刑
事警察局就前開土地登記申請書、印鑑證明書及抵押權設定契約書上之劉國章印文與
劉國章之真正印章為比對鑑驗及復驗結果，均認「土地登記申請書、印鑑證明書及設
定契約書上之劉國章印文與劉國章之印章所蓋印文相符」（偵查卷第一二七－一二九
頁該局八十五年三月五日刑鑑字第一三五八五號鑑驗通知書、第一四三頁該局八十五
年五月三日刑鑑字第二五六二九號函）等情，採為被告等有利認定論據之一。惟告訴
人劉國章始終否認曾將印章交予陳正雄或被告等人，而法務部調查局就前開土地登記
申請書、抵押權設定契約書等文件上之「劉國章」印文與「劉國章」之真印章所蓋印
文，為比對鑑定結果，則認二類印文不同（偵查卷第一五二頁該局八十五年六月十四
日八五陸二字第八五○七二三六七號鑑定通知書），以上兩機關之鑑定結果何以有所
差異？何者之鑑定結果與事實相符而可採？原審未詳予究明釐清，徒以法務部調查局
之比對鑑定結果，雖與內政部警政署刑事警察局之鑑定結果有齟齬，究係何者為真﹖
亦難考據。不得以對部分印文真正性之懷疑，而推定被告等人涉有前開犯行云云，遽
採內政部警政署刑事警察局之鑑定為被告有利之認定，尚嫌速斷；復未於判決內說明
關於此部分證據取捨之依據及理由，亦有可議。又乙○○持有陳正雄所交付以劉國章
名義為發票人之六百萬元本票，經內政部警政署刑事警察局鑑驗結果，認該本票上之
兩枚指紋，與陳正雄之右拇指指紋相符，而該本票上「劉國章」之印文與劉國章印鑑
章所蓋之印文相符，有該局八十五年四月一日刑紋字第一九九三三號函，及八十六年
八月十六日刑鑑字第五五三五七號鑑驗通知書附卷可稽（偵查卷第一○三－一○八頁
，原審卷三十一頁）。被告等辯稱陳正雄以劉國章之土地為抵押向乙○○借款，如果
均無訛，何以本票及抵押權之設定僅以劉國章為發票人及債務人？而未列陳正雄為共
同發票人及抵押權設定之債務人？該情形是否與一般經驗法則無違，亦待釐清。又檢
察官偵查時，乙○○供稱在簡萬子的房子地方交錢給陳正雄（筆錄載為陳政雄）及丙
○○將辦好之文件交給伊，交錢時甲○○及鄭代書（丙○○）在場等語，核與丙○○
供稱交錢時伊不在場，辦好抵押權設定後伊在湯臣工業區內將文件交陳正雄拿走；簡
萬子證稱陳正雄何時交給甲○○之事伊不了解，說交錢都在伊那（裏）是不實在的。
陳正雄生前跟伊講乙○○的確有交給劉國章六百萬元，伊沒看到交錢，也不知何時交
錢云云（偵查卷第五十三頁背面、第五十五頁正面、第五十六頁正面、第六十六頁正
面），均不相符。被告等之供述是否有所保留？乙○○將六百萬元交付陳正雄之經過
及其流向如何？何以卷附富蘊公司股東名冊僅列陳正雄參加三十萬股，三百萬元（第
一審卷第五十三頁），被告等卻稱陳正雄設定上開抵押權向乙○○借六百萬元參與投
資該公司？又乙○○稱陳正雄有付一年利息，是向甲○○借票拿給伊（偵查卷第五十
六頁正面）云云，實情如何？再卷附富蘊公司致俏廷企業有限公司函文，所列簽定區
域代理權契約，所需之資料為公司負責人及保證人印章、公司負責人及保證人身分證
影本、公司執照及營利事業登記證影本、簽約金、土地及房屋稅稅單影本等（第一審
卷第五十頁），並未列載須交付個人之印鑑證明及土地所有權狀。是告訴人劉國章指
稱因辦理富蘊公司經營之捷立享冷氣速洗保養聯盟區域代理權而將其印鑑證明連同上
開身分證、土地所有權狀等影本資料一併交付被告等，惟否認有交付印章及土地所有
權狀（正本），其真實性如何？茍簽定上開區域代理權契約不須交付個人之印鑑證明
，則劉國章於何時交付其個人之印鑑證明？作何用途？偵查中劉國章另稱伊於八十二
年九月三日去簽上述公司之區域代理權契約，三時簽約，五時即解約云云（偵查卷第
六十八頁），如果無訛，解約時有無取回其之前所交付之印鑑證明等文件？凡此與被
告等有無前開犯行之判斷至有關係，原審未詳加究明釐清，遽為被告等無罪之判決，
尚嫌速斷，其審理猶有未盡。檢察官上訴意旨指摘原判決不當，尚非全無理由，應認
有撤銷發回更審之原因。
據上論結，應依刑事訴訟法第三百九十七條、第四百零一條，判決如主文。
中      華      民      國    八十九    年      一      月     十三     日
                              最高法院刑事第五庭
                                  審判長法官  董  明  霈
                                        法官  丁  錦  清
                                        法官  林  茂  雄
                                        法官  王  居  財
                                        法官  孫  增  同
      右正本證明與原本無異
                                              書  記  官
中      華      民      國    八十九    年     一       月    二十一    日


司法院資訊處製作；財團法人民間司法改革基金會備份。
